臺灣高等法院刑事判決
110年度上訴字第756號
上  訴  人  
即  被  告  蔡皓丞


上列上訴人因詐欺案件，不服臺灣桃園地方法院109年度審訴字
第1203號，中華民國109年9月23日第一審判決（起訴案號：臺灣
桃園地方檢察署108年度少連偵字第219號），提起上訴，本院判
決如下：
    主  文
原判決關於戊○○罪刑暨定應執行之刑撤銷。
戊○○犯如附表所示之罪，各處如附表「宣告刑」欄所示之刑。應
執行有期徒刑壹年捌月。
未扣案犯罪所得新臺幣壹仟玖佰捌拾壹元沒收，於全部或一部不
能沒收或不宜執行沒收時，追徵其價額。
    犯罪事實
一、戊○○、羅修廷（2人所涉違反組織犯罪防制條例犯行，另案
    審理中，羅修廷經原審判決後未上訴）均係成年人，與少年
    王○○（民國00年0 月生，真實姓名年籍詳卷，另由臺灣桃園
    地方法院少年法庭審理，然無證據可證戊○○知悉其未滿18歲
    ）及真實姓名年籍不詳之成年男子暨所屬詐欺集團之人，共
    同意圖為自己不法之所有，基於三人以上共同詐欺取財及掩
    飾或隱匿詐欺犯罪所得去向、所在之一般洗錢之犯意聯絡，
    由戊○○負責交付羅修廷所交付不詳之人提供之帳戶提款卡（
    帳戶所有人所涉幫助詐欺罪嫌，另由警方移送其等戶籍地所
    管轄地方檢察署偵辦）予車手及收取車手提領之詐欺款項；
    羅修廷負責向戊○○收取車手提領之詐欺款項及交付該詐欺集
    團控管之金融帳戶提款卡；王○○負責持上開提款卡及密碼提
    領款項，從事俗稱車手之取款工作，謀議既定，先由該詐欺
    集團成員對附表各編號所示之告訴人及被害人施以附表各編
    號所示之詐欺方式，致其等5 人陷於錯誤，存、匯款附表各
    編號所示金額至附表各編號所示金融帳戶，羅修廷則於108 
    年3 月8 日某時許，在桃園市中壢區環西路附近公園內，將
    上開提款卡交予戊○○，再由戊○○於同日某時許，在同址公園
    內，指示王○○提款並交付上開提款卡，王○○即於附表各編號
    所示時間及地點，以上開提款卡提領附表各編號所示金額款
    項，並於同日某時許，在上址公園內，將所提領款項及提款
    卡交予戊○○，戊○○再於同日某時許，在上址公園內，將所提
    領款項各筆扣除1％之報酬後，併同提款卡交予羅修廷，其等
    將贓款交給上游隱匿不法所得之去向、所在，以製造金流斷
    點，使警方難以查獲犯罪所得。嗣如附表各編號所示告訴人
    及被害人察覺有異，報警處理，而悉上情。
二、案經乙○○、丁○○、甲○○訴由桃園市政府警察局中壢分局移請
    臺灣桃園地方檢察署檢察官偵查起訴。
    理    由
壹、證據能力
    按被告以外之人於審判外之言詞或書面陳述，除法律有規定
    者外，不得作為證據。惟按被告以外之人，於審判外之陳述
    ，雖不符刑事訴訟法第159 條之1 至第159 條之4 之規定，
    而經當事人於審判程序同意作為證據，法院審酌該言詞陳述
    或書面陳述作成時之情況，認為適當者亦得為證據。又當事
    人、代理人或辯護人於法院調查證據時，知有第159條第1項
    不得為證據之情形，而未於言詞辯論終結前聲明異議者，視
    為有前項之同意。刑事訴訟法第159 條之5 第1 項、第2項
    定有明文。本案所涉被告以外之人於審判外所為之陳述及所
    製作之文書，檢察官、被告戊○○均未於言詞辯論終結前聲明
    異議，爭執其證據能力，且本院審酌結果，認該證據資料製
    作時之情況，尚無違法不當及證明力明顯過低之瑕疵，以之
    作為證據應屬適當，依上開規定，認該等供述證據均具證據
    能力。又卷內之文書證據，亦無刑事訴訟法第159條之4 之
    顯有不可信之情況與不得作為證據之情形，本院審酌上開證
    據資料製作時之情況，尚無違法不當及證明力明顯過低之瑕
    疵，亦認為以之作為證據應屬適當，是依刑事訴訟法第159 
    條至第159 條之5 規定，所引用之卷證所有證據，如下揭所
    示均有證據能力，合先敘明。　　
貳、認定事實所憑證據及理由　　
一、上開犯罪事實，業據被告戊○○於偵查、原審及本院審理中坦
    承不諱，核與證人王○○、告訴人乙○○、丁○○、甲○○、被害人
    丙○○、己○○於警詢證述情節相符，並有帳戶交易明細、匯存
    款交易明細表、監視器錄影光碟各1 份、監視器錄影畫面翻
    拍照片3 張可稽，被告自白核與事證相符，堪以採信。
二、綜上，本件事證已明，被告犯行堪以認定，應依法論科。　
參、論罪　　　
一、按刑法第339 條之4 第1 項第2 款之立法理由為多人共同行
    使詐術手段，易使被害人陷於錯誤，其主觀惡性較單一個人
    行使詐術為重，有加重處罰之必要，爰仿照本法第222 條第
    1 項第1 款之立法例，將「三人以上共同犯之」列為第2 款
    之加重處罰事由，本款所謂「三人以上共同犯之」，不限於
    實施共同正犯，尚包含同謀共同正犯（詳見刑法第339 條之
    4 第1 項第2 款立法理由）。復按共同正犯之意思聯絡，原
    不以數人間直接發生者為限，即有間接之聯絡者，亦包括在
    內。如甲分別邀約乙、丙犯罪，雖乙、丙間彼此並無直接之
    聯絡，亦無礙於其為共同正犯之成立，最高法院77年台上字
    第2135號判例可資參照；又共同實行犯罪行為之人，在合同
    意思範圍以內，各自分擔犯罪行為之一部，相互利用他人之
    行為，以達其犯罪之目的者，即應對於全部所發生之結果，
    共同負責，不問犯罪動機起於何人，亦不必每一階段犯行，
    均經參與。再關於犯意聯絡，不限於事前有所協定，其於行
    為當時，基於相互之認識，以共同犯罪之意思參與者，亦無
    礙於共同正犯之成立。且數共同正犯之間，原不以直接發生
    犯意聯絡者為限，即有間接之聯絡者，亦包括在內。查本案
    係由詐欺集團成員，以附表所示詐欺方式，誘使附表所示告
    訴人等受騙而依指示匯項，再由同案被告羅修廷將附表匯入
    詐騙款項之帳戶提款卡交給被告戊○○，被告戊○○再將提款卡
    交給少年王○○車手提領款項，是其等成員確屬3 人以上；雖
    被告未必對全部詐欺集團成員有所認識或知悉該集團成員之
    確切身分，亦未實際參與全部詐欺取財犯行，然此一間接聯
    絡犯罪之態樣，正為具備一定規模詐欺犯罪所衍生之細密分
    工模式，參與犯罪者透過相互利用彼此之犯罪角色分工，而
    形成一個共同犯罪之整體以利施行詐術，是確有以自己共同
    犯罪之意思，在共同犯意聯絡下，相互支援、供應彼此所需
    地位，相互利用他人行為，以達共同詐欺取財之目的，自應
    就本案詐欺取財犯行均負共同正犯之責任。
二、按洗錢防制法第15條之特殊洗錢罪，係在無法證明前置犯罪
    之特定不法所得，而未能依洗錢防制法第14條之一般洗錢罪
    論處時，始予適用。倘能證明人頭帳戶內之資金係前置之特
    定犯罪所得，即應逕以一般洗錢罪論處，自無適用特殊洗錢
    罪之餘地。例如詐欺集團向被害人施用詐術後，為隱匿其詐
    欺所得財物之去向，而令被害人將其款項轉入該集團所持有
    、使用之人頭帳戶，並由該集團所屬之車手前往提領詐欺所
    得款項得逞，檢察官如能證明該帳戶內之資金係本案詐欺之
    特定犯罪所得，即已該當於洗錢防制法第14條第1 項之一般
    洗錢罪；至若無法將人頭帳戶內可疑資金與本案詐欺犯罪聯
    結，而不該當第2 條洗錢行為之要件，當無從依洗錢防制法
    第14條第1 項之一般洗錢罪論處，僅能論以洗錢防制法第15
    條第1 項之特殊洗錢罪。另過去實務認為，行為人對犯特定
    犯罪所得之財物或利益作直接使用或消費之處分行為，或僅
    將自己犯罪所得財物交予其他共同正犯，祇屬犯罪後處分贓
    物之行為，非本條例所規範之洗錢行為，惟依修正後洗錢防
    制法規定，倘行為人意圖掩飾或隱匿特定犯罪所得來源，而
    將特定犯罪所得直接消費處分，甚或交予其他共同正犯，而
    由共同正犯以虛假交易外觀掩飾不法金流移動，即難認單純
    犯罪後處分贓物之行為，應仍構成洗錢防制法第2 條第1 或
    2 款之洗錢行為（最高法院108 年度台上字第1744號判決要
    旨參照）。本案被告戊○○向少年王○○收取詐騙款項後，抽取
    部分報酬，所餘款項再上繳予羅修廷，再由羅修廷繳回詐欺
    集團，以躲避檢警追查，製造金流斷點，其等所為顯係掩飾
    或隱匿詐欺所得之去向、所在，且有掩飾犯罪所得去向、所
    在之故意，揆諸前揭說明，要與洗錢防制法第14條第1 項之
    要件相合，是被告戊○○所為，同時成立洗錢防制法第14條第
    1 項之一般洗錢罪。
三、核被告戊○○所為，係犯刑法第339條之4第1項第2款之三人以
    上共同詐欺取財罪、洗錢防制法第14條第1項之一般洗錢罪
    。被告係一行為觸犯數罪名之想像競合犯，依刑法第55條規
    定，從一重論以三人以上共同詐欺取財罪。至公訴意旨雖漏
    未論及被告所為已該當於一般洗錢罪，惟此部分與經本院論
    罪科刑之加重詐欺等罪具有想像競合之裁判上一罪關係（詳
    後述），自應為起訴效力所及，且經本院告知被告上開罪名
    （見本院卷第86頁），對其防禦權之行使亦無影響，自應併
    予審究。又被告與同案被告羅修廷、少年王○○及所屬詐欺集
    團成員就上開犯行，有犯意聯絡及行為分擔，應論以共同正
    犯。又被告戊○○、羅修廷指示少年王○○持卡多次提領不同告
    訴人或被害人款項，應認係分別基於詐騙同一告訴人或被害
    人交付款項之單一目的所為之接續行為，而於密切接近之時
    間地點實行、侵害同一法益，所為各次提領行為之獨立性極
    為薄弱，依一般社會健全觀念，難以強行分開，在刑法評價
    上，應各視為數個舉動之接續實行，合為包括之一行為予以
    評價，屬接續犯，僅各論以一罪。被告戊○○所犯如附表所示
    5罪間，犯意各別，行為互殊，應予分論併罰。
肆、撤銷原判決之理由
    原審以被告犯行事證明確，予以論罪科刑，固非無見。惟被
    告就前揭犯行，另涉犯洗錢防制法第14條第1項一般洗錢罪
    ，原審漏未論及，尚有未恰。被告上訴意旨以：被告被抓之
    後有配合調查，均坦承犯行，請求從輕量刑等語。本院認就
    刑度部分，原審就被告各次犯行均判處1年1月，並定應執行
    之刑為1年8月，尚未考量被告另涉犯一般洗錢罪，或有量刑
    稍輕之情，惟被告於本院自白一般洗錢犯行，可予以減輕，
    而參酌被告於本案係擔任車手頭工作，被害人多達5人，故
    就刑度部分不宜再予減輕，是被告上訴請求從輕量刑並無理
    由。然原判決既有上述可議之處，即屬無可維持，應由本院
    將原判決關於戊○○罪刑暨定應執行之刑撤銷，另為適法判決
    。
伍、量刑及沒收　　
一、爰以行為人責任為基礎，審酌被告正值青壯，不思循正當管
    道獲取財物，竟為圖謀一己私慾，加入詐欺集團犯罪組織，
    且擔任車手頭工作，與詐騙集團共謀詐取財物而侵害他人財
    產法益，使多名被害人財物損失，危害社會治安，所生危害
    非輕，實有不該，惟念被告犯後坦承犯行，難謂犯後態度不
    佳。另經估算被告犯罪所得僅有新臺幣（下同）1981元，兼
    衡被告有一名子女要扶養、現從事司機工作（見本院卷第90
    頁）等一切情狀，量處如主文第2項所示之刑，並定應執行
    之刑如主文第2項所示。
二、按犯罪所得，屬於犯罪行為人者，沒收之；於全部或一部不
    能沒收或不宜執行沒收時，追徵其價額。第1 項及第2 項之
    犯罪所得，包括違法行為所得、其變得之物或財產上利益及
    其孳息。刑法第38條之1 第1 項前段、第3 項、第4 項定有
    明文。次按犯罪所得之沒收、追繳或追徵，在於剝奪犯罪行
    為人之實際犯罪所得（原物或其替代價值利益），使其不能
    坐享犯罪之成果，著重所受利得之剝奪。然苟無犯罪所得，
    自不生利得剝奪之問題，固不待言，至二人以上共同犯罪，
    關於犯罪所得之沒收、追繳或追徵，倘個別成員並無犯罪所
    得，且與其他成員對於所得亦無事實上之共同處分權時，同
    無「利得」可資剝奪，特別在集團性或重大經濟、貪污犯罪
    ，不法利得龐大，一概採取絕對連帶沒收、追繳或追徵，對
    未受利得之共同正犯顯失公平。有關共同正犯犯罪所得之沒
    收、追繳或追徵，應就各人所分得者為之，先前對共同正犯
    採連帶沒收犯罪所得之見解，已不再援用及供參考（最高法
    院104 年第13次刑事庭會議決議意旨參照）。又所謂各人「
    所分得」，係指各人「對犯罪所得有事實上之處分權限」，
    法院應視具體個案之實際情形而為認定：倘若共同正犯各成
    員內部間，對於不法利得分配明確時，固應依各人實際分配
    所得沒收；然若共同正犯成員對不法所得並無處分權限，其
    他成員亦無事實上之共同處分權限者，自不予諭知沒收（最
    高法院104 年度台上字第3937號判決意旨參照）。被告戊○○
    自承獲取提領金額之1%即1,981 元為分配所得（見原審審訴
    卷第106頁）。上開犯罪所得未實際合法發還被害人，應依
    刑法第38條之1 第1 項前段、第3 項、第4 項規定，宣告沒
    收，於全部或一部不能沒收或不宜執行沒收時，追徵其價額
    。至被告戊○○本案犯罪所持用之帳戶提款卡，俱未扣案，又
    無從證明為被告戊○○所有或有事實上處分權，復非屬違禁物
    ，爰不予宣告沒收。另被告戊○○遂行本案犯行所持用之手機
    ，並未扣案，亦乏證據證明尚屬存在，且其現存在與否，均
    不影響被告罪責，無刑法之重要性，爰依刑法第38條之2 第
    2 項規定，不予宣告沒收。
據上論斷，應依刑事訴訟法第369條第1項前段、第364條、第299
條第1項前段，判決如主文。
本案經檢察官林育駿提起公訴，檢察官劉斐玲到庭執行職務。
中　　華　　民　　國　　110 　年　　4 　　月　　28　　日
                  刑事第八庭    審判長法　官  陳世宗
                                      法　官  吳勇毅
                                      法　官  呂寧莉
以上正本證明與原本無異。
如不服本判決，應於收受送達後20日內向本院提出上訴書狀，其
未敘述上訴之理由者並得於提起上訴後20日內向本院補提理由書
（均須按他造當事人之人數附繕本）「切勿逕送上級法院」。
                                      書記官  賴資旻
中　　華　　民　　國　　110 　年　　4 　　月　　29　　日
附錄：本案論罪科刑法條全文
中華民國刑法第339條之4第1項
犯第339條詐欺罪而有下列情形之一者，處1年以上7年以下有期
徒刑，得併科1百萬元以下罰金：
一、冒用政府機關或公務員名義犯之。
二、三人以上共同犯之。
三、以廣播電視、電子通訊、網際網路或其他媒體等傳播工具，
    對公眾散布而犯之。

洗錢防制法第14條第1項
有第二條各款所列洗錢行為者，處7年以下有期徒刑，併科新臺
幣5百萬元以下罰金。

附表
編號 告訴人及被害人 詐欺方式及經過 匯款時間、金額及匯入金融機構帳戶（新臺幣） 提領時間、地點、金融機構帳戶及金額（新臺幣）    宣告刑  1 被害人己○○ 詐欺集團成員先後於108年3月4日、108年3月8日下午4時30分許，聯繫己○○假冒為網路購物平台及彰化銀行人員，佯稱因作業疏失會員資格設定錯誤恐遭扣款繳費，須依指示解除扣款設定。 108年3月8日下午4時58分許，匯款16,985元至臺灣土地銀行帳號000000000000號張宏傑帳戶。 108年3月8日下午5時8分許，在不詳處所，自乙帳戶提領17,000元（起訴書誤載為「1萬7,005元」，惟跨行提款手續費5元並非盜領金額，應予更正）。 戊○○犯三人以上共同詐欺取財罪，處有期徒刑壹年壹月。  2 被害人乙○○ 詐欺集團成員於108年3月8日下午4時38分許，聯繫乙○○假冒為網路購物平台及國泰世華銀行人員，佯稱因作業疏失致多訂訂單恐遭重複扣款，須依指示解除扣款設定。 108年3月8日下午5時36分許、同日下午5時49分許，分別匯存款29,985元、29,985元至臺灣土地銀行帳號000000000000號帳戶。 108年3月8日下午5時45分許至同日下午5時54分許，在桃園市○○區○○路000號臺灣企業銀行，自乙帳戶提領共60,300元（起訴書誤載為「6萬320元」，惟跨行提款手續費合計20元並非盜領金額，應予更正）。 戊○○犯三人以上共同詐欺取財罪，處有期徒刑壹年壹月。  3 告訴人甲○○ 詐欺集團成員於108年3月8日晚間8時9分許，聯繫甲○○假冒為網路購物平台及郵局人員，佯稱因作業疏失會員資格設定錯誤恐遭扣款繳費，須依指示解除扣款設定。 108年3月8日晚間8時47分許、同日晚間9時1分許、同日晚間9時12分許，分別匯存款29,989元、29,985元、10,123元至新光商業銀行帳號0000000000000號王耀德帳戶。 108年3月8日晚間9時5分許至同日晚間9時13分許，在桃園市○○區○○路0號統一超商、桃園市○○區○○路000號臺灣企業銀行，自甲帳戶提領共12萬元（起訴書誤載為「12萬30元」，惟跨行提款手續費合計30元並非盜領金額，應予更正）。 戊○○犯三人以上共同詐欺取財罪，處有期徒刑壹年壹月。  4 告訴人丁○○ 詐欺集團成員於108年3月8日晚間8時11分許，聯繫丁○○假冒為網路購物平台及玉山銀行人員，佯稱因作業疏失致多訂訂單恐遭重複扣款，須依指示解除扣款設定。 108年3月8日晚間9時2分許，匯款21,085元至新光商業銀行帳號0000000000000號帳戶。  戊○○犯三人以上共同詐欺取財罪，處有期徒刑壹年壹月。  5 被害人丙○○ 詐欺集團成員於108年3月8日晚間8時15分許，聯繫丙○○假冒為網路購物平台及郵局人員，佯稱因作業疏失會員資格設定錯誤恐遭扣款繳費，須依指示解除扣款設定。 108年3月8日晚間9時3分許，匯款29,985元至新光商業銀行帳號0000000000000號帳戶。  戊○○犯三人以上共同詐欺取財罪，處有期徒刑壹年壹月。